臺灣高等法院臺中分院民事判決　　　　　 96年度上字第258號
上　訴　人　彰化商業銀行股份有限公司
法定代理人　乙○○
訴訟代理人　丙○○
被　上訴人　甲○○
　　　　　　　　　　　　10
被　上訴人　丁○○
　　　　　　　　　　　　15號
上列當事人間請求確認房屋租賃關係不存在事件，上訴人對於中
華民國96年7月17日臺灣苗栗地方法院第一審判決（96年度訴字
第133號）提起上訴，並為訴之追加，本院於96年12月18日言詞
辯論終結，判決如下：
    主  文
原判決廢棄。
確認被上訴人甲○○與被上訴人丁○○間就被上訴人甲○○所有
如附表所示不動產之租賃關係不存在。
第一、二審訴訟費用由被上訴人等負擔。
    事實及理由
甲、程序方面：
一、上訴人彰化商業銀行股份有限公司之法定代理人已變更為乙
    ○○，有96年8月23日公司變更登記表可稽，並據其聲明承
    受訴訟，核與民事訴訟法第175條第1項之規定相符，爰由其
    承受本件之訴訟，先此敘明。
二、按於第二審為訴之變更或追加，非經他造同意，不得為之，
    惟其請求之基礎事實同一者，不在此限，民事訴訟法第446
    條第1項、第255條第1項第2款定有明文。查上訴人於原審以
    被上訴人間就附表所示不動產依虛偽意思而成立租賃關係，
    以防礙上訴人對之實施強制執行，依民法第87條之規定，應
    屬無效為由，起訴確認其間之租賃關係為不存在。上訴本院
    後，復以被上訴人丁○○無依約繳納租金之事實，被上訴人
    甲○○怠於行使終止租賃契約之權利，而有害上訴人之債權
    ，已據上訴人代位行使其權利，予以終止租約，其間之租賃
    關係已不存在為由，追加而競合（重疊）請求予以確認，其
    基礎事實均同為被上訴人間之租賃關係已不存在，依首揭法
    律規定，自許其為追加，被上訴人等表示不同意其追加，尚
    有未合。
乙、實體方面：
壹、上訴人主張：被上訴人甲○○於91年9月19日以其所有系爭
    不動產，為向伊借款之擔保，設定新台幣（下同）510元萬
    元之最高限額抵押權予伊，並於同日出具切結書，聲明系爭
    不動產於斯時確無任何租賃關係存在。伊遂於91年9月20日
    撥貸420萬元予被上訴人甲○○。嗣因被上訴人甲○○於94
    年9月20日起即未依約清償，尚欠伊4,150,092元，經伊訴請
    清償借款，於判決確定後持以聲請強制執行，經原法院以95
    年度執字第13069號強制執行事件予以執行。詎被上訴人丁
    ○○於上開執行程序中，竟稱其於91年9月18日向被上訴人
    甲○○承租系爭不動產，租期至111年9月17日止，共計20年
    ，租金每月3萬元。因系爭租約期間過長，且係成立於系爭
    抵押權設定前，伊無法依民法第866條規定除去租賃權，致
    原法院民事執行處之拍賣條件訂為拍定後不點交，致拍賣無
    人應買，影響伊權益至鉅。依上開切結書所載內容，復觀諸
    系爭租約條款與被上訴人等所述多有不符，參以被上訴人丁
    ○○並無給付租金予被上訴人甲○○，而被上訴人甲○○竟
    反於常情未終止租約，且被上訴人甲○○另已於91年9月12
    日將系爭不動產出租予訴外人何承佑等九人，租期與系爭租
    約有所重疊等事實，顯見被上訴人間就系爭不動產所定之系
    爭租約，係通謀虛偽意思表示，依民法第87條第1項前段規
    定應屬無效。若仍認被上訴人等之租約存在，因被上訴人丁
    ○○自94年10月起即未繳納租金，依系爭租約第17條規定，
    被上訴人甲○○得解約收回房屋，但被上訴人甲○○怠於行
    使權利，伊依民法第242條規定，代位被上訴人甲○○向被
    上訴人丁○○主張解除租約，故系爭租賃關係亦不存在。茲
    因被上訴人等主張租賃關係存在，致妨礙伊抵押權之行使與
    債權受償，伊自得訴請確認該租賃關係不存在。本件應由被
    上訴人等就渠等間租賃關係存在之事實負舉證責任等情，爰
    於原審依通謀虛偽意思表示之法律關係，提起本件訴訟，於
    本院追加依民法第242條代位權之規定為請求之依據，均聲
    明求為確認被上訴人間就系爭不動產之租賃關係不存在之判
    決。
貳、被上訴人則以：系爭不動產所在之整棟大樓係規劃為出租予
    仁德醫校之學生，共有9位投資人共同投資興建，被上訴人
    甲○○部分即系爭不動產係出租予被上訴人丁○○，由被上
    訴人丁○○轉租給學生，而上訴人於辦理放款時即知系爭不
    動產是要出租給學生之用。系爭租約於系爭抵押權設定前簽
    立，係因學生已開學並已進住系爭不動產，被上訴人甲○○
    則係於簽訂系爭租約隔日才接獲上訴人對保之通知。被上訴
    人甲○○簽系爭切結書時，上訴人承辦人員並未告知而被上
    訴人甲○○亦不知系爭切結書之內容，被上訴人甲○○僅係
    依上訴人承辦人員之指示於系爭切結書上簽名，絕無上訴人
    所稱通謀虛偽簽訂系爭租約之情事。雖被上訴人丁○○嗣於
    94年10月起因故未匯入被上訴人甲○○之上開帳戶，致未再
    繳交應付上訴人之利息，惟目前租金仍在陸續扣除被上訴人
    丁○○支出之裝璜、傢俱等費用，是系爭租約亦未經終止而
    仍繼續存在。伊等不同意上訴人所為追加等語，資為抗辯。
參、原審法院審理後，斟酌兩造之主張及攻擊防禦方法之結果，
    認上訴人起訴請求確認被上訴人甲○○、丁○○間就被上訴
    人甲○○所有如附表所示系爭不動產租賃關係不存在，為無
    理由。而為上訴人敗訴之判決。上訴人不服，提起上訴，並
    為追加，上訴聲明求為判決：(一)原判決廢棄。(二)確認被
    上訴人甲○○與被上訴人丁○○間就被上訴人甲○○所有如
    附表所示不動產之租賃關係不存在。(三)第一、二審訴訟費
    用由被上訴人等共同負擔。被上訴人等則答辯聲明求為判決
    ：(一)上訴駁回，(二)訴訟費用由上訴人負擔。
肆、兩造不爭執之事項：
一、被上訴人甲○○於91年9月19日以其所有如附表所示之系爭
    不動產，為向上訴人借款之擔保，設定系爭抵押權予上訴人
    ，並於同日出具系爭切結書，切結事項第(一)項載明：「供押
    不動產於設定抵押權之時，確無任何租賃關係之存在，如有
    不實，致貴行【按即上訴人】受有損害，願負一切賠償責任
    。」。
二、上訴人於91年9月20日撥貸420萬元予被上訴人甲○○。被上
    訴人甲○○於94年9月20日起即未依約清償，尚欠上訴人4,1
    50,092元未清償，經上訴人訴請清償借款，並經判決（臺灣
    士林地方法院95年度訴字第689號）確定後，上訴人遂就系
    爭不動產聲請原法院強制執行，經原法院以95年度執字第13
    069號強制執行事件就系爭不動產予以執行。
三、被上訴人丁○○於上開強制執行程序中，稱其於91年9月18
    日與被上訴人甲○○簽訂系爭租約而承租系爭不動產，租期
    至111年9月17日止，共計20年，租金每月3萬元。原法院民
    事執行處因有系爭租約存在，就系爭不動產之拍賣條件訂為
    拍定後不點交。
四、上訴人於辦理放款時即知系爭不動產是要出租給學生之用。
伍、法院之判斷：
    上訴人主張被上訴人間於所提出於91年9月18日就系爭不動
    產所訂之租賃契約書，乃被上訴人甲○○為逃避上訴人對系
    爭不動產之強制執行，與被上訴人丁○○基於虛偽意思表示
    所簽訂，依民法第87條第1項前段規定應屬無效之事實，則
    為被上訴人等所否認，以前詞置辯，並提出系爭租約書影本
    乙件及被上訴人甲○○於彰化銀行苗栗分行第00000000000-
    000號存摺紀錄影本乙份為證（見原審卷第43-44頁、第56-
    60頁）。則本件兩造所爭，厥為被上訴人等上揭就系爭不動
    產租賃之法律關係是否確實存在乙端。經查：
一、被上訴人等辯稱被上訴人甲○○假丁○○投資購入系爭房屋
    ，乃專供出租學生收租牟利之用之事實，為兩造所不爭執，
    而被上訴人甲○○於91年9月19日向上訴人以系爭不動產辦
    理抵押貸款前，確已於91年9月12日以甲○○之名將系爭房
    屋簽約出租予學生何承祐等九人，此有上訴人提出之各該房
    屋租賃契約書影本共九件在卷可稽（見本院卷第47-74頁）
    ，被上訴人甲○○於本院準備程序中到庭，亦坦承上開租約
    上出租人部分係其親自簽名無訛（見本院卷第86頁）。則被
    上訴人甲○○既於91年9月12日已將系爭房屋全部出租予學
    生何承祐等九人，依上開租約書第四條約定，承租之學生應
    於訂約後一次繳清六個月之房租，並均已如約繳清，經於附
    印之房租收付款明細欄記明，則被上訴人甲○○如何可於91
    年9月18日復將同一房屋出租予丁○○使用，並再按月收取
    三萬元之租金？此於客觀事實上已屬不可能，即被上訴人等
    就此亦不能自圓其說，是事後提出之91年9月12日租約，其
    是否屬實，已深滋疑竇。況被上訴人甲○○將系爭房屋出租
    予學生，乃每期六個月，一次收齊六個月之房租，乃有利於
    因時制宜調整租金，足見其深諳物價波動、經濟變化及經商
    之理。但其與被上訴人丁○○之上揭租約，卻記明出租予丁
    ○○20年，20年間每月之租金均為三萬元不變，全然不顧20
    年間之通貨、經濟及幣值之波動變化，且未留可調整之空間
    ，在在均悖於常理，殊難信為真實。
二、又系爭房屋之設計，乃專供出租予學生使用，故由房東提供
    屋內之傢俱及水電等設備予學生使用乙節，為被上訴人等所
    是認，且被上訴人甲○○與學生何承祐等所簽之租賃契約第
    7及第18條並約定房屋交付予承租人使用後，關於系爭房屋
    之水電、瓦斯、電話管理、清潔等費用，亦由承租人負擔（
    即於所約定租金之外，另由學生負擔繳納）。惟經本院受命
    法官於準備程序中隔別訊問被上訴人二人，被上訴人甲○○
    稱系爭房屋出租予丁○○後，關於系爭房屋之維修費用、電
    視設備、維修等開銷，均由丁○○負擔，出租之20年間，盈
    虧均由丁○○自負，故20年間其二人均無庸為任何之會算云
    云，丁○○則稱：「（法官問：雙方是否就每年費用有會算
    且文字簽認？）還沒有，…20年後結算，…以銀行繳款資料
    為準（會算）」等語，則兩相歧異，且與被上訴人丁○○於
    96年4月30日在原審所提出之答辯狀所稱上開甲○○存摺所
    示囑潘淑娟匯入之款項不足租金三萬元部分，係作為系爭房
    屋之管理費、水電費、修繕費、傢俱、家電之用云云（見原
    審卷第55頁），明顯不符。苟上開水電費用管理費用及家電
    、維修等費用係分別由學生及丁○○所負擔，則丁○○每月
    交付甲○○之租金應為三萬元，殊無先扣除上開費用後始以
    餘額匯入甲○○之帳戶之理。苟被上訴人等確有依上揭91年
    9 月18日之租賃契約就系爭房屋為租賃之事實，其二人就上
    開各節，經為隔別訊問之結果，何以迥然有異，且彼此矛盾
    ？是被上訴人抗稱其二人有上開租賃事實，已難採信。況丁
    ○○匯予被上訴人甲○○之款項之時間及金額，均與上揭91
    年9月18日租賃契約約定之情形不合，有上開存摺紀錄可稽
    ，並為被上訴人等所不爭執，而依上開匯款情形，卻符合被
    上訴人丁○○在原審96年4月30日之答辯意旨，即關於出租
    予學生使用之系爭房屋之修繕及家電傢俱費用，實際上為甲
    ○○所負擔，並與被上訴人丁○○在本院準備程序中所供傢
    俱家電屬甲○○所有，伊負責管理出租予學生之事實相符（
    見本院卷第33頁、第37頁），參以被上訴人甲○○不諱言因
    其與上訴人間有債務爭執，伊即自94年10月起命丁○○無庸
    再付款（即等同未再入甲○○之帳戶為租金之繳納）等情，
    益徵乃仍然由被上訴人甲○○支配系爭房屋之營運出租事宜
    ，凡此均與其二人間係屬租賃關係之情形有間。是綜上足斷
    ，被上訴人等所辯其二人乃於91年9月18日即就系爭房屋簽
    訂20年期，每月租金為三萬元之租賃契約，兩造間就系爭房
    屋存有租賃法律關係云云，顯然不實，其上開租賃契約之簽
    訂，顯然出於雙方通謀之虛偽意思表示，依民法第87條第1
    項前段所定，其契約為無效。
陸、從而，上訴人基於通謀虛偽意思表示之法律關係，提起本件
    訴訟，請求確認被上訴人甲○○與被上訴人丁○○間就被上
    訴人甲○○所有如附表所示不動產之租賃關係為不存在，為
    有理由，應予准許。上訴人以上開事由，已可確認被上訴人
    間之租賃關係為不存在，進而可獲勝訴之判決，於本院復追
    加代位被上訴人甲○○聲明終止其租賃關係，而確認其間租
    賃關係為不存在部分，本院即無庸再予審究。原審不察，就
    被上訴人間主張之租賃關係關於水電、管理費、維修費用、
    家電設備費用應由何人負擔，暨應否自應付租金中扣除等涉
    及其所舉付租情形之真偽等重要爭執事項，置而不論，而未
    能詳細推敲勾稽，徒以其間有簽約及存摺匯存等形式上之資
    料，率認被上訴人間就系爭不動產確有20年之租賃法律關係
    存在，而為上訴人敗訴之判決，駁回上訴人在原審之訴，自
    有未洽。上訴人執以上訴，指摘原判決為不當，為有理由，
    自應由本院將原判決廢棄，並改判如上。
丙、據上論結，本件上訴為有理由，依民事訴訟法第450條、第
    78條、第85條第1項前段，判決如主文。
中　　華　　民　　國　　96　　年　　12　　月　　31　　日
                  民事第三庭    審判長法　官  陳照德
                                      法　官  曾謀貴
                                      法　官  朱  樑
以上正本係照原本作成。
如對本判決上訴，須於收受判決送達後20日內向本院提出上訴書
狀，其未表明上訴理由者，應於提出上訴後20日內向本院提出上
訴理由書（須按他造人數附具繕本）。
上訴時應提出委任律師為訴訟代理人之委任狀。具有民事訴訟法
第466條之1第1項但書或第2項之情形為訴訟代理人者，另應附具
律師及格證書及釋明委任人與受任人有該條項所定關係之釋明文
書影本。
                                      書記官  陳妙瑋
中　　華　　民　　國　　97　　年　　1 　　月　　3 　　日
                                                      Ｍ
